臺灣高等法院民事判決　　　　　　　　　99年度家上字第37號
上　訴　人　陳鴻基
訴訟代理人　詹振寧律師
被上訴人　　劉璦蓉
　　　　　　　　　　　　USA.
上列當事人間請求離婚事件，上訴人對於中華民國98年11月27日
臺灣士林地方法院97年度婚字第433號第一審判決提起上訴，並
為訴之追加，經本院於100年2月22日言詞辯論終結，茲判決如下
：
    主  文
上訴駁回。
第二審訴訟費用由上訴人負擔。
被上訴人應協同上訴人辦理離婚登記。
追加之訴訴訟費用由被上訴人負擔。
    事實及理由
一、被上訴人未於言詞辯論期日到場，核無民事訴訟法第386 條
    各款所列情形，爰依上訴人之聲請，由其一造辯論判決。
二、本件上訴人起訴求為判決准兩造離婚，嗣於本院審理中主張
    如認兩造婚姻關係已消滅，則以備位之訴求為判決被上訴人
    應協同上訴人辦理離婚登記。核屬訴之追加，查其追加之請
    求與原請求之基礎事實，均為兩造之婚姻關係是否已消滅，
    係屬同一，依民事訴訟法第446條第1項但書、第255條第1項
    第2款規定，應准上訴人為上開之追加，合先敘明。
三、上訴人主張：兩造於民國79年7月3日結婚，婚後同住臺北市
    ○○區○○街72巷4號3樓，嗣被上訴人離去該住所，並將戶
    籍遷至臺中市○區○○街33巷37號，兩造其後於美國協議離
    婚，可見雙方均已無維持婚姻之意願等情，爰依民法第1052
    條第2項規定，求為判決離婚等語。原審為上訴人敗訴之判
    決，上訴人不服提起上訴，上訴聲明：(一)原判決廢棄；(二)准
    上訴人與被上訴人離婚。另於本院審理中，主張如認兩造婚
    姻關係已消滅，惟辦理離婚登記應以雙方當事人為申請人，
    被上訴人復拒不將離婚協議書持向我國駐外使領館、代表處
    、辦事處申請驗證，交由上訴人辦理離婚登記，爰追加備位
    之訴，聲明：被上訴人應協同上訴人辦理離婚登記。
四、被上訴人未於言詞辯論期日到場，於原審及本院陳述略以：
    兩造於84年5月間分居，分居後僅偶爾聯絡，嗣於85年間在
    美國協議離婚，辦妥離婚手續，並約定上訴人應負擔子女扶
    養費每月1,000美元，上訴人於90年間離開美國後，即無法
    連絡，積欠子女扶養費未付，今提出離婚訴訟，顯無意解決
    積欠之扶養費，如上訴人願解決子女扶養費之問題，美國離
    婚協議書認證等事宜，可依其要求辦理等語，資為抗辯。
五、經查，上訴人主張與被上訴人於79年7月3日結婚，其後分居
    ，曾於美國協議離婚等事實，業據其提出戶籍謄本為證，且
    為被上訴人所不爭執，應堪信為真實。次查，上訴人先位之
    訴請求離婚，備位之訴請求被上訴人協同辦理離婚登記，被
    上訴人則以前開情詞置辯，則本件之爭點，首在於兩造之婚
    姻關係是否已經消滅？次為上訴人得否請求被上訴人協同辦
    理離婚登記？茲論述如下：
  (一)兩造之婚姻關係是否已經消滅？
  1.按法律行為之方式，依該行為所應適用之法律；但依行為地
    法所定之方式者，亦為有效，涉外民事法律適用法第5條第1
    項定有明文。我國涉外民事法律適用法關於離婚之方式，雖
    未如結婚之方式設有特別規定，惟協議離婚既為法律行為之
    一種，自應適用上揭規定。又所謂涉外民事之法律關係，係
    指構成該法律關係之當事人、法律行為地或法律事實或標的
    物等其中任何一項與外國人或外國地有牽涉者而言。本件兩
    造雖均為我國人民，惟曾於美國協議離婚，即與外國地有牽
    涉，係屬涉外民事事件，按諸上揭規定，兩造協議離婚是否
    成立生效，應依美國法而定之。
  2.被上訴人辯稱其曾於85年間在美國加州SANTA CLARA法院訴
    請離婚，嗣上訴人於85年5月23日在美國密西根州公證人簽
    署離婚協議，被上訴人則於同年6月11日在美國加州公證人
    面前簽署離婚協議書，又兩造係於美國內華達州辦理結婚登
    記，依該州法律規定，協議離婚只要兩造簽名，並經公證，
    即生效力等情，業據其提出起訴狀、離婚協議書在卷可稽，
    除為上訴人所不爭執外，復有上訴人提出之拉斯維加斯法律
    服務事務所網頁資料在卷可憑。足見兩造婚姻關係已在美國
    協議離婚而告消滅，是上訴人以先位之訴，請求判決離婚，
    即屬無據。
  3.上訴人雖主張兩造雖於美國內華達州僅辦理結婚登記，未依
    我國法律規定有二證人在場及舉行公開儀式，兩造回國後，
    另依我國民法規定舉行婚禮，在美國之協議離婚僅解消美國
    所為之登記婚而已，於國內所為之儀式婚，尚未消滅云云。
    惟按婚姻成立之要件，依各該當事人之本國法；但結婚之方
    式依當事人一方之本國法，或依舉行地法者，亦為有效，涉
    外民事法律適用法第15條第1項亦有明文。本件依被上訴人
    所提出於美國加州法院之起訴狀所示，兩造係於77年11月24
    日在美國結婚，而依兩造之戶籍謄本所示兩造係於79年7月3
    日結婚，上訴人亦自陳兩造係先於美國內華達州辦理結婚登
    記，返國後再舉行公開儀式之婚禮，足見兩造於美國結婚在
    先，按諸上開規定，兩造之婚姻依舉行地法即美國法即為有
    效，且兩造僅有一婚姻關係，並不因國外之登記婚或在國內
    舉行之儀式婚有所不同，自無所謂於美國之協議離婚僅消滅
    美國所為之登記婚，未解消國內之儀式婚，上訴人上開所辯
    ，尚無足採。
  (二)上訴人得否請求被上訴人協同辦理離婚登記？
  1.按離婚，應為離婚登記。雙方或一方在國內現有或曾有戶籍
    者，在國外結婚或離婚，得檢具相關文件，向我國駐外使領
    館、代表處、辦事處、其他外交部授權機構（以下簡稱駐外
    館處）或行政院於香港、澳門設立或指定之機構或委託之民
    間團體申請，經驗證後函轉戶籍地或原戶籍地戶政事務所辦
    理結婚或離婚登記。離婚登記，以雙方當事人為申請人；但
    經判決離婚確定或其離婚已生效者，得以當事人之一方為申
    請人。申請人不能親自申請登記時，得以書面委託他人為之
    ；認領、終止收養、結婚或兩願離婚登記之申請，除有正當
    理由，經戶政事務所核准者外，不適用前項規定，戶籍法第
    9條第2項、第26條第3款、第34條、第47條分別定有明文。
    又戶籍登記之應否准許，固屬行政機關之職權範圍，非當事
    人所得向法院為准駁之請求，然登記之聲請，須由當事人協
    同為之始克辦理完竣者，則各當事人在法律上即負協同聲請
    之義務，如一方不履行此義務，他方自得向法院提起給付之
    訴，求命其履行（最高法院49年台上字第1014號判例參照）
    。由上開戶籍法之規定，可知辦理離婚登記以雙方當事人共
    同聲請為原則，即於國外離婚，亦應協同於我國駐外單位驗
    證後，轉戶籍地或原戶籍地戶政事務所辦理；如一方不能親
    自申請登記，尚須經戶政事務所核准；於法院判決離婚或其
    他離婚已經生效之情形，當事人之一方雖得單獨申請，但依
    戶籍法施行細則第13條規定，應提出證明文件正本，如一方
    委託他方辦理，或離婚文件係於國外作成者，該文件正本及
    委託書，依同細則第14條規定，亦須經駐外單位驗證，始得
    為之。因此，於國外離婚之情形，雙方仍有協同申請辦理離
    婚登記之義務，如依外國法離婚已生效，當事人一方因故未
    能取得離婚文件之正本或取得有困難，他方又拒絕配合辦理
    ，當事人一方即無從辦理離婚登記，參諸上開最高法院判例
    意旨，應認當事人一方仍有保護之必要，得訴請他方協同辦
    理離婚登記。
  2.本件兩造為協議離婚，依我國戶籍法之規定，自應由兩造共
    同辦理之，雖因兩造係於美國協議離婚，依美國法離婚已成
    立生效，上訴人可單獨申請登記，但仍應持離婚協議書正本
    ，至我國駐美國之代表處辦理驗證。上訴人主張其無持有美
    國協議離婚之文件正本，被上訴人復拒絕配合辦理等情，為
    被上訴人所不爭執，且觀諸被上訴人致本院之文書，陳稱如
    上訴人願給付小孩扶養費，即可配合辦理亦明。雖上訴人或
    可向美國密西根州及加州法院公證人，申請補發離婚協議書
    ，然美國法律規定處理補發之程序為何，檔案保存年限為何
    ，上訴人能否順利取得補發之離婚協議文件，並未可知。況
    如順利取得補發離婚協議書之正本後，尚須至我國駐外單位
    辦理驗證，其遠渡重洋，來回奔波，所費亦不貲，應認實際
    上有所困難，遠不如請求被上訴人協同履行便利，按諸前開
    說明，上訴人追加備位之訴，請求被上訴人協同辦理離婚登
    記應屬有據。至於被上訴人所辯上訴人應給付小孩扶養費部
    分，非本院於本件訴訟所得審理，應由被上訴人另循法律途
    徑，謀求解決，併予敘明。
六、綜上所述，兩造婚姻關係已消滅，上訴人依民法第1052條第
    2項規定請求判決離婚，係屬無據，不應准許。原審為上訴
    人敗訴判決，並無不合。上訴意旨指摘原判決不當，求予廢
    棄改判，為無理由，應駁回其上訴。又上訴人於本院審理中
    ，追加備位聲明，請求判決被上訴人應協同辦理離婚登記，
    則為有理由，應予准許，爰判決如主文第3項所示。
七、本件事證已明，兩造其餘攻擊防禦方法及未經援用之證據，
    經審酌後，認均與判決結果不生影響，爰不予一一論述，附
    此敘明。
八、據上論結，本件上訴為無理由，追加之訴為有理由。依民事
    訴訟法第449條第1項、第78條、第463條、第385條第1項前
    段，判決如主文。
中    華    民    國   100    年    3     月    8     日
                    民事第十一庭
                        審判長法  官  呂太郎
                              法  官  詹文馨
                              法  官  劉坤典
正本係照原本作成。
如不服本判決，應於收受送達後20日內向本院提出上訴書狀，其
未表明上訴理由者，應於提出上訴後20日內向本院補提理由書狀
（均須按他造當事人之人數附繕本）上訴時應提出委任律師或具
有律師資格之人之委任狀；委任有律師資格者，另應附具律師資
格證書及釋明委任人與受任人有民事訴訟法第466條之1第1項但
書或第2項（詳附註）所定關係之釋明文書影本。如委任律師提
起上訴者，應一併繳納上訴審裁判費。
中    華    民    國   100    年    3     月    8     日
                              書記官  劉育妃
附註：
民事訴訟法第466條之1（第1項、第2項）：
對於第二審判決上訴，上訴人應委任律師為訴訟代理人。但上訴
人或其他法定代理人具有律師資格者，不在此限。
上訴人之配偶、三親等內之血親、二親等內之姻親，或上訴人為
法人、中央或地方機關時，其所屬專任人員具有律師資格並經法
院認為適當者，亦得為第三審訴訟代理人。